臺灣高等法院臺南分院民事判決　九十年度上字第三○九號　 Ｋ
　　　上　訴　人　戊　○　○
　　　　　　　　　己　○　○
　　　　　　　　　庚　○　○
　　　　　　　　　丙　○　○
　　　　　　　　　丁　○　○
　　　　　　　　　子　○　○
　　　　　　　　　寅　○　○
　　　　　　　　　丑　○　○
　　　法定代理人　癸　○　○
　　　訴訟代理人　乙　○　○
　　　被上 訴 人　甲　○　○.
　　　　　　　　　壬　○　○
　　　法定代理人　辛　○　○
右當事人間請求給付借款事件，上訴人對於中華民國九十年十月二十九日臺灣臺南地
方法院第一審判決（八十八年度訴字第二二六三號）提起上訴，本院判決如左：
      主      文
原判決關於駁回上訴人後開第二項之訴部分，並訴訟費用之裁判均廢棄。
被上訴人應給付上訴人新台幣柒拾伍萬元，及自民國八十八年十二月九日起，至清償
日止，按週年利率百分之五計算之利息。
其餘上訴駁回。
第一、二審訴訟費用，由被上訴人連帶負擔十分之六，餘由上訴人連帶負擔。
      事      實
甲、上訴人方面：
  一聲明：
    (一)原判決廢棄。
    (二)被上訴人應連帶給付上訴人新台幣壹佰貳拾壹萬元及自起訴狀繕本送達翌日起
      至清償日止，按週年利率百分之五計算之利息。
    (三)第一、二審訴訟費用由被上訴人連帶負擔。
    (四)上訴人願供擔保請准宣告假執行。
  二陳述：
    (一)系爭借款借據之所以以四張「互助會款項借用證」之形式表示，其原因係因上
      訴人之被繼承人所任職之「電信局」，當時內規嚴禁員工相互借貸，為規避計
      ，遂假以「互助會款項借用證」代用作借據，且先父李進興亦不列名於其上。
      原判決以「借用證」形式質疑，卻不問為何王福榮要簽下此四紙借據，認事顯
      失標準。如前呈證之四紙借用證非同時所簽，其立據分別是民國七十七年八月
      一日、七十八年一月一日、同年四月一日、同年七月一日，借用金額分別係七
      十五萬元、十八萬元、十六萬元及十二萬元，果若王福榮並未借到款項，豈會
      陸續於一年間簽立四紙借據，而王福榮又非不識字之人，足徵王福榮確實有收
      到借款，應無可置疑。按「金錢借貸，固屬要物契約，應由貸與人就交付金錢
      之事實負舉證之責，但若貸與人提出之借用證內，經載明所借款項，當日親收
      足訖無訛者，要應解為貸與人就要物性之具備，已盡舉證責任」，此有最高法
      院六十九年台上字第三五四六號判例可資參照。揆此判例意旨，上訴人所提出
      之借用證上均清楚載明「右之款項確實向貴台借用實正無訛」等字義，王福榮
      既非不識字之人，而此四紙借用證上之簽名經鑑定又確定係王福榮之親筆，自
      應解為上訴人就要物性之具備已盡舉證責任。原審判決略此節不論，而仍命上
      訴人應就要物性舉證，自有悖於證據法則。
    (二)又「審判衙門認定事實，當以採取直接證據為原則，必係直接證據無可調查，
      始得以其他合法蒐集之間接證據為斷定系爭事實之資料「（五年上字第六號判
      例參照），可知認定事實原不限直接證據，間接證據亦得為斷定事實之資料。
      本案借用人王福榮自七十九年五月十九日起即被家人申報失蹤，是並非上訴人
      之被繼承人不索討而是根本找不著，又如何行使權利？期間亦曾多次往索債務
      ，被上訴人諉稱王福榮失蹤，之所以到八十八年始提起訴訟，係直到最近才知
      道王福榮已被宣告死亡，且身後餘有遺產。原審判決認上訴人及先父未索還與
      事理相違，應有誤會。而本件已提出王福榮所親立之借用證四紙；且為上訴人
      之父持有，而證人黃正德亦已證明確有借貸關係存在；楊清輝亦證明被上訴人
      甲○○確實對上訴人說過「現在沒辦法還」，依其語意所示即足證甲○○曾承
      認其夫有欠借款只是現在沒辦法還；且七十七年所借之七十五萬元即是由上訴
　　　人乙○○受先父囑託親手交給王福榮者，是在先父已下世及王福榮被宣告死亡
　　　後，衡上開間接證據種種，應已得證明王福榮確有借得系爭款項。復上訴人原
　　　非系爭借款之出借人，因繼承始取得系爭債權，系爭借款中係於七十七年出借
　　　之七十五萬元借款，係上訴人乙○○親自交付，對此親身經歷之事，依民事訴
　　　訟法第三百六十七條之一規定，上訴人乙○○之陳述經當庭具結後非不得逕作
　　　證據資料。原判決對上訴人乙○○當時以經手人親身見聞之陳述完全否決其證
　　　據能力，自有悖於現行證據法則。
    (三)按「金錢借貸，固屬要物契約，應由貸與人就交付金錢之事實負舉證之責，但
      若貸與人提出之借用證內經載明所借款，當日收足訖無訛者，要應解為貸與人
      就要物性之具備已盡舉證責任」（最高法院六十九年台上字第三五四六號判例
      參照）。據此，本件上訴人所提出之借用證上均清楚載明「右之款項確實向貴
      台借用實正無訛」等字，王福榮既識字並瞭解該些文字字義而簽名於其上且一
      年之間陸續簽了四張，在王福榮本身已被依法宣告死亡，佯用證上之簽名鑑定
      又為王福榮親筆字跡等諸種輔證下，自應解為上訴人已就要物性之具備舉證。
      上訴人所提出之四紙「互助會款項借用證」，除其上簽名早經鑑定為借用人王
　　　福榮之親筆外，復經當事人同為二造被繼承人同事亦向李進興借過錢之「黃正
　　　德」到庭證實確實為「借據」，且依例均為「先交款再寫借據」，益證該四紙
　　　借用證就交付金錢要物行為之證明力。
    (四)復就借款事實而言：
      1.系爭七十七年八月一日所立借用證確實係王福榮同日於在台南市○○○路安
        平工業區○○○○○路中心收訖七十五萬元後當場簽立者，已經當時在場之
        上訴人乙○○就其親身經歷之見聞當庭具結證言為無訛。
      2.其餘三筆借款均係在李進興崇善路二四九號借出，印證黃正德證稱李進興於
        民國七十七、七十八年間係住在崇善路，伊自己亦曾至是處借錢且知悉王福
        榮確實有向李進興借錢；另一證人黃天來亦證實確有黃姓（音似王）的李進
        興電信局同事至崇善路董事長（李進興）要夫人（戊○○）從樓上拿錢下來
        ，與上訴人戊○○之陳述相符，益足補強該二紙借用證之要物行為證據力。
    (五)綜上，前呈證之四紙之借用證確實係被上訴人之被繼承人王福榮親立與上訴人
      之被繼承人李進興收執為證之借據，依其上記載已足證明交付借款之要物性，
      復以其他間接證據依一般經驗法則綜合判斷，實已足證明系爭借款關係確實存
      在。系爭借款確係存在，而被上訴人既均稱不知王福榮有借款未還，但卻得知
      要聲請人王福榮死亡宣告，亦知道要讓其他應繼承人先拋棄繼承，而餘被上訴
      人甲○○一人繼承遺產（被上訴人壬○○繼承之結果應是漏網之魚）以因應上
      訴人索債，足證被上訴人事前確知有系爭借款債務存在。是系爭債權確實存在
      ，上訴人等依繼承及借款關係請求被上訴人連帶清償其繼承王福榮之借款債務
      ，自屬有據。
  三證據：除援用原審提出證據外，另提出上訴人乙○○七十七年六至八月銀行存摺
    為證，並聲請以上訴人乙○○為證據方法，訊問證人戊○○、黃正德、黃天來。
乙、被上訴人部分：
  一聲明：
    (一)上訴駁回。
    (二)如受不利判決，願供擔保，請准宣告免為假執行。
    (三)上訴費用由上訴人負擔。
  二陳述：
    (一)茲對上訴人所提起之幾項上訴理由，被上訴人均否認有此項債權及債務之存在
      ，並否認該借款之真實性，且均有瑕疵，因該借用證上均未載明金主為何人及
      當事人有收訖款項之事實，且亦無記載貸與人之姓名，又無利率及清還日期之
      約定，因此些借據之不完整，不得以此些借用證來做為債權之證明文件上訴人
      之被繼承人李進興為系爭借貸契約之貸與人，故上訴人對金錢交付情形應負舉
      證責任，上訴人雖經舉證人黃正德、楊清輝等二證人到庭結證，但該證人二人
      均非在場之見證人，故被上訴人對其證人之證詞全部否認其事實。
    (二)在民國七十八年、七十七年間之新台幣壹佰貳拾萬元，可謂係一筆可觀之數目
      ，當時尚無壹仟元及伍佰元之紙幣，此高額之金錢，當時上訴人之被繼承人李
      進興欲將此款交與被上訴人之被繼承人王福榮時之情形，並無詳細來加以舉證
      說明，又上訴人之被繼承人貸出這樣高額款項在該借用證等上為何均未約定利
      息之利率及償還日期之約定，亦未要求被上訴人之被繼承人王福榮尋覓連帶保
      證人等，足見此些借用證均顯有瑕疵甚明。
      1.請求履行債務之訴，除被上訴人自認上訴人所主張債權，發生原因之事實外
        ，應先由上訴人就其主張此項事實，負舉證之責任，必須證明甚為真實後，
        被上訴人於其抗辯事實，始應負證明之責任，此為舉證責任分擔之原則（四
        三台上字第三七七號判例）。
      2.又當事人提出之私文書必先證其真正，始有形式上之證據力更須其內容與待
        證，證實有關且屬可信者，始有實質上之證據力（二二年上字第二五三六號
        判例）。
      3.又當事人提出之私文書必須真正而無瑕疵者，始有訴訟法之形式的證據力，
        此形式的證據力具備後，法院就其中之記載調查是否與系爭事項有關，始有
        實質的證據力可言（四一年台上字第九七一號判例）。
    (三)查王福榮係服務於中華電信股份有限公司，在七十九年一月廿六日遭免職後，
      上訴人之被繼承人李進興或上訴人乙○○在被上訴人之被繼承人王福榮被免職
      之後，亦未對之催討或行使權利，採取法律途徑或存證信函來積極追討，等候
      雙方面之當事人均死亡後十餘年之民國八十八年始提起本件訴訟，顯與事理相
      違，上訴人聲請其母即被繼承人之妻戊○○到庭作證，上訴人之母戊○○與上
      訴人及被上訴人間均具有一親等之血親關係，此應為無效之舉證。
      理      由
一、本件上訴人起訴主張被上訴人之被繼承人王福榮於七十七年八月一日、七十八年
    一月一日、同年四月一日、同年七月一日分別向上訴人之被繼承人李進興借款七
    十五萬元、一十八萬元、一十六萬元、一十二萬元，共計一百二十一萬元，迄未
    清償，爰依消費借貸及繼承之法律關係，請求判命被上訴人連帶給付一百二十一
    萬元及法定遲延利息。
    被上訴人則以：否認被上訴人之被繼承人王福榮有向上訴人之被繼承人李進興借
    款之事實，上訴人提出之借用證上所載「王福榮」的簽名並非王福榮所為，且縱
    認該借用證上之簽名為真，因該借用證上並未載明金主是何人及有收訖之事實，
    上訴人應對王福榮與李進興間雙方有借貸合意及交付金錢之事實舉證等語置辯。
二、查上訴人主張被上訴人之被繼承人王福榮於八十八年三月二十九日經原審法院以
    八十八年度亡字第一四號民事判決宣告王福榮於八十六年五月十九日死亡，而兩
    造分別為被繼承人李進興及王福榮之繼承人之事實，業據其提出繼承系統表及戶
    籍謄本等件為證（見原審卷第三六至四十、七七至八七頁），並經本院依職權調
　　閱原審法院八十八年度亡字第一四號王福榮死亡宣告、八十八年度繼字第二三０
　　號王惠貞拋棄繼承事件卷宗審認無訛，復為被上訴人所不爭，自堪信實。
三、又上訴人主張被上訴人之被繼承人王福榮於七十七年八月一日、七十八年一月一
    日、同年四月一日、同年七月一日分別向上訴人之被繼承人李進興借款七十五萬
    元、一十八萬元、一十六萬元、一十二萬元，共計一百二十一萬元之事實，為被
    上訴人所否認，上訴人固提出借用證四紙為證，惟被上訴人否認簽名真正，並以
    前揭情詞置辯，經查：
  (一)按稱消費借貸者，謂當事人約定一方移轉金錢或其他代替物之所有權於他方，而
    他方以種類、品質、數量相同之物返還之契約；又消費借貸，因金錢或其他代替
    物之交付，而生效力，民法第四百七十四條、修正前第四百七十五條定有明文。
    又民法債編施行前發生之債，除本施行法有特別規定外，不適用民法債編之規定
    ；其在修正施行前發生者，除本施行法有特別規定外，亦不適用修正施行後之規
    定，民法債編施行法第一條亦規定甚明。是修正後之民法第四百七十五條雖已刪
    除，然上訴人主張之借貸事實，既發生在七十七、八年間，依修正前之民法第四
    百七十五條規定，仍以金錢之交付為必要。是當事人主張有金錢借貸關係存在時
    ，需就其發生所需具備之特別要件即金錢之交付負舉證責任。
　(二)上訴人主張被上訴人之被繼承人王福榮有向上訴人之被繼承人李進興四次借款共
　　一百二十一萬元之事實，業據其提出借用證四紙為證，被上訴人雖否認該四紙借
　　用證上所載「王福榮」之簽名係「王福榮」所為；惟經原審法院向中國商銀函調
　　被上訴人之被繼承人王福榮於七十六年二月十七日向該行借貸五十萬元之借據上
　　有關「王福榮」之簽名，確為王福榮本人所為之事實，業據證人即借款當時之連
　　帶保證人翁智宏到庭結證屬實；而經原審法院將該借據上所載「王福榮」之簽名
　　與上訴人所提出之四紙借用證上所載「王福榮」之簽名，送請鑑定，雖內政部警
　　政署刑事警察局鑑驗書以特徵比對鑑驗方法鑑驗結果：「送鑑互助會款項借用證
　　上王福榮簽名處捺印之指紋三枚，均因紋線不清或特徵點不足，無法比對」（見
　　原審卷第一一四頁）；惟經另送請法務部調查局鑑定，經以歸納分析及特徵比對
　　鑑定方法鑑定結果：「送鑑資料及分類：一、七十七年八月一日及七十八年一月
　　一日、四月一日、七月一日互助會款項借用證四紙，其上借主欄下方「王福榮」
　　簽名筆跡均編為甲類。二、中國商銀七十六年二月十七日借據及七十年七月二十
　　一日印鑑卡各乙紙，其上『王福榮』簽名筆跡均編為乙類。鑑定結果：甲類簽名
　　筆跡與乙類簽名筆跡相同」，有該局九十年八月二十日陸(二)字第九００四九五
　　四二號鑑定通知書在卷可稽（見原審卷第一九○頁）。法務部調查局除特徵比對
　　法外，有歸納分析法，應以調查局之鑑定較為可採，是上訴人主張其所提出之四
　　紙借用證上所載「王福榮」之簽名係「王福榮」本人所為之事實，即堪信為真實
　　。
  (二)次就上訴人主張其所提出之四張「互助會款項借用證」，雖名為互助會款項借用
　　證，實際上為王福榮向李進興借款之借據等事實，為被上訴人所否認，惟證人即
　　上訴人所指借貸雙方任職電信局同事之黃正德在原審證稱：「我是七十年進入電
　　信局一線中心服務，與李進興、王福榮是同事的關係，當時李進興擔任領班，王
　　福榮是班員。當時我們有很多同事都有向李進興調度金錢，我有在辦公室親耳聽
　　到王福榮向李進興借錢，我只知道王福榮有向李進興借錢，王福榮本身沒有票，
　　所以不是以借票的方式，至於用何種方式、借多少錢、做何用途我不知道」等語
　　（見原審卷第九三至九四頁）。又在本院結證稱：李進興是領班較有錢，錢借同
　　事時不用借據，形式上是寫會單（即互助會款項借用證）方式借錢，如講好把（
　　互助會款項）借用證寫好交給李進興，李進興就會把錢交給借用的人（見本院卷
　　第七六至七七頁）。上訴人主張上訴人所持有之該四張「互助會款項借用證」雖
　　無貸與人之記載，但該四張即為王福榮向李進興借款之借據，應可採信。
  (三)有關系爭四紙「互助會款項借用證」上「王福榮」之簽名係被上訴人二人之被繼
    承人王福榮所親簽，及上訴人之被繼承人李進興與被上訴人之繼承人王福榮間有
    系爭借貸契約存在，雖經認定如上，惟該在證上所載「右之款項確實向貴台借用
    實正無訛萬一到期借主不能償還者，連帶保證人自當出頭負擔全其責任決無異議
    恐口無憑今立款項借用證壹紙付執後日為據」等字（見原審卷第九至十二頁），
    是依上訴人所提之借用證上所載之文字，既未表明王福榮確已收到各借用證所載
    借款之款項，上訴人仍應對有交付系爭四筆借款要件負舉證之責。經查：
    1.參以證人黃正德同前所證稱：伊有在辦公室親耳聽到王福榮向李進興借錢，伊
      知道王福榮有向李進興借錢等語（見原審卷第九四頁）；黃正德之證言證明上
      訴人之被繼承人李進興與被上訴人之繼承人王福榮間曾有金錢借貸之關係。另
      上訴人乙○○在本院結證稱：伊確實有依李進興指示在七十七年八月一日有拿
      約三十五萬元左右的錢送到台南市○○○路安平工業區○○○○○路中心親自
      交給王福榮本人，並親眼看他簽名蓋章在原審卷十二頁之七十五萬元之互助會
      款項借用，當時李進興有在場（見本院卷第七十五頁）。既有「湊錢」交付之
　　　事實，若王福榮該次向李進興借錢之金額如非七十五萬元，斷不可能書寫借據
　　　金額為該數額，是上訴人主張被上訴人之被繼承人王福榮於七十七年八月一日
　　　有向李進興借款七十五萬元之事實，堪可採信。
    2.上訴人另主張被上訴人之被繼承人王福榮於七十八年一月一日、同年四月一日
      、同年七月一日分別向上訴人之被繼承人李進興借款一十八萬元、一十六萬元
　　　、一十二萬元，共計四十六萬元之事實，固據另以證人乙○○、戊○○、黃天
　　　來等為證據方法，惟證人即上訴人乙○○就該三次借款之證詞為「據我母親戊
　　　○○說是：：」（見本院卷第七五頁），顯為傳聞證據；而證人即上訴人戊○
　　　○就該三次之借款，並不能為有將所借款項交付之證明（見本院卷第五十至五
　　　一頁）；證人即原在上訴人所經營金萬基公司擔任總經理黃天來到庭亦未能為
　　　曾有該三次交付借款之證詞（見本院卷第七八至七九頁），均不能證明有該三
　　　次之交付借款。再證人楊清輝在原審固證稱：「．．．八十八年間我有與上訴
　　　人乙○○去向被上訴人甲○○要債，去的那個地方我記憶中是在新市簡易庭對
　　　面的巷子裡，我們去時由甲○○的鄰居把甲○○叫出來，乙○○與甲○○在甲
　　　○○的家門前談，我沒有很注意聽，只有聽到甲○○說他還要繳貸款，現在沒
　　　有辦法還，：：」等語，且被上訴人甲○○縱有如證人楊清輝所述之言語，亦
　　　難據因其曾有上開表示而認被上訴人甲○○有為承認王福榮積欠上訴人之被繼
　　　承人李進興系爭七十八年之三次借款之意思。從而，上訴人主張被上訴人之被
　　　繼承人王福榮於七十八年一月一日、同年四月一日、同年七月一日分別向上訴
　　　人之被繼承人李進興借款一十八萬元、一十六萬元、一十二萬元，共計四十六
　　　萬元，既不能證明曾為借款之交付，則請求返還，尚屬無據。
  (四)又上訴人所提出之四張「互助會款項借用證」，由上訴人所指借貸雙方李進興、
    王福榮在電信局之同事黃正德之證詞，可知確係李進興用以出借同事時作為借據
    使用，其上金額分別為七十五萬元（七十七年八月一日）、十八萬元（七十八年
    一月一日）、十六萬元（七十八年四月一日）、十二萬元（七十八年七月一日）
    ，總金額達一百二十一萬元，因借用人王福榮為同事且在公家機關任職，有固定
    收入，固雖無利息之記載，亦無連帶保證人之約定，且王福榮並非無識之輩，斷
    無任意簽名之理，亦不能否認其合理性。另被上訴人之被繼承人王福榮在七十九
    年一月二十六日遭免職，有中華電信股份有限公司台灣南區電信分公司台南營運
    處八十九年三月二十八日南人字第八九Ａ三一○○○八七號函附卷可考（原審卷
    第六六頁），貸與人李進興或因與被上訴人之被繼承人王福榮為同事始未催討，
    在被上訴人之被繼承人王福榮被免職之後，上訴人之被繼承人李進興或上訴人乙
    ○○，或仍礙於曾為同事之情誼，未積極行使權利或採取法律途徑積極追討，至
    八十八年始提起本件訴訟，難認與事理相違。
四、綜上所述，上訴人本於消費借貸及繼承之法律關係，請求被上訴人連帶給付壹佰
　　貳拾壹萬元，及自起訴狀繕本送達翌日即民國八十八年十二月九日起至清償日止
　　，按週年利率百分之五計算之利息，於七十五萬元，及自八十八年十二月九日起
　　，至清償日止，按週年利率百分之五計算之利息部分，為有理由，應予准許。逾
　　此所為請求，為無理由，應予駁回。又上訴人勝訴部分，因其金額未達民事訴訟
　　法第四百六十六條第一項之限制而不得上訴第三審，無諭知假執行之必要；至於
　　上訴人敗訴部分，其假執行之聲請失所附麗，應併予駁回。原審就上開應准許部
　　分，為上訴人敗訴之判決，尚有未洽，上訴意旨求予廢棄改判，為有理由，爰由
　　本院予以廢棄改判如主文第二項所示。至於上訴人之請求不應准許部分，原判決
　　為上訴人敗訴之判決，並駁回其全部假執行之聲請，經核於法並無不合，上訴意
　　旨求予廢棄改判，為無理由，應駁回其上訴。
五、本案事證已臻明確，兩造其餘主張、陳述及所提之證據，因不影響於本判決之結
    果，毋庸逐一審酌，附此敘明。
六、據上論結，本件上訴為一部有理由，一部無理由，依民事訴訟法第四百五十條、
    第四百四十九條第一項、第七十九條但書、第八十五條第二項，判決如主文。
中　　　華　　　民　　　國　　九十一　　年　　　四　　　月　　　九　　　日
　　　　　　　　　　　　　　　　　　臺灣高等法院臺南分院民事第三庭
~B1審判長法官　林　　輝　　雄
~B2　　　法官　徐　　宏　　志
~B3　　　法官　丁　　振　　昌
右為正本係照原本作成。
不得上訴。
中　　　華　　　民　　　國　　九十一　　年　　　四　　　月　　十八　　　日
~B法院書記官　黃　　惠　　美
